ACORDAO-COMPLETO-2521714

ACÓRDÃO 244/2022 ATA 4/2022 - PLENÁRIO

VISTOS, relatados e discutidos estes embargos de declaração opostos pelo Sr. Marcos Ramos Carvalho, secretário de saúde à época dos fatos, contra o Acórdão 2679/2021-TCU-Plenário, que negou provimento ao recurso de reconsideração interposto contra o Acórdão 1668/2019-TCU-Plenário, de natureza condenatória;
ACORDAM os Ministros do Tribunal de Contas da União, reunidos em sessão do Plenário, ante as razões expostas pelo relator, em:
9.1. conhecer dos presentes embargos de declaração e, no mérito, rejeitá-los;
9.2. dar ciência deste acórdão ao embargante.

Embargos de declaração contra acórdão que negou provimento ao recurso de reconsideração interposto contra deliberação referente à tomada de contas especial instaurada em razão de pagamentos a maior realizados a título de procedimentos de média e alta complexidade.

Governo do Estado de Sergipe; Município de Aracaju - SE.

3. Interessados/Responsáveis/Recorrentes:
3.1. Responsáveis: Antônio Samarone de Santana (XXX.358.815-XX); Associação Aracajuana de Beneficência (13.025.507/0001-41); Fundação de Beneficência Hospital de Cirurgia (13.016.332/0001-06); Hans Crystian Anderson de Oliveira Lobo (XXX.109.285-XX); Hospital São José (13.016.621/0001-05); Luciano Paz Xavier (XXX.569.351-XX); Marcos Ramos Carvalho (XXX.246.355-XX); Silvio Alves dos Santos (XXX.889.205-XX).
3.2. Recorrente: Marcos Ramos Carvalho (XXX.246.355-XX).

13.1. Ministros presentes: Bruno Dantas (na Presidência), Walton Alencar Rodrigues, Benjamin Zymler, Augusto Nardes (Relator), Vital do Rêgo, Jorge Oliveira e Antonio Anastasia.
13.2. Ministros-Substitutos presentes: Augusto Sherman Cavalcanti, Marcos Bemquerer Costa e Weder de Oliveira.

ACORDAO-COMPLETO-2529555

Acórdão 820/2022 - Plenário

ACORDAO-COMPLETO-2545817

Acórdão de Relação 1796/2022 - Plenário

Acórdão de Relação

AUGUSTO NARDES

Ministro João Augusto Ribeiro Nardes.

Cuidam os autos, originariamente, de tomada de contas especial convertida do monitoramento TC Processo 005.877/2015-6, com vistas à citação dos responsáveis pela aplicação dos recursos do SUS repassados pela Secretaria de Saúde de Aracaju/SE à Fundação de Beneficência Hospital de Cirurgia (Hospital de Cirurgia) , à Associação Aracajuana de Beneficência (Hospital Santa Isabel) e ao Hospital São José, em razão de pagamentos a maior realizados a título de procedimentos de média e alta complexidade nos exercícios de 2009 a 2011.
2.	Por meio do Acórdão 1668/2019-TCU-Plenário (Relator Min. Raimundo Carreiro) , os responsáveis tiveram suas contas julgadas irregulares, foram condenados em débito e lhes foram aplicadas multas individuais.
3.	Irresignados, os responsáveis apresentaram recursos de reconsideração, que foram julgados por meio do Acórdão 2679/2021-TCU-Plenário, sob minha relatoria, que lhes negou provimento. 
4.	Não satisfeito com os termos da deliberação proferida, o Sr. Marcos Ramos Carvalho, secretário de saúde à época dos fatos, interpôs os embargos de declaração que transcrevo a seguir, com ajustes de forma, alegando contradição, omissão e erro material no Acórdão 2679/2021-TCU-Plenário.
"Com efeito, há no decisum questões que precisam ser aprimorados e esclarecidas até para efeito de prequestionamento da matéria, data vênia.
Trazemos no limiar do contexto que ao realizar o monitoramento do decisum epigrafado, o Pleno da Corte, com base no voto sempre proficiente do digno Relator, deixou de cotejar as deliberações contidas entre o Acórdão referência e a realidade fática dos argumentos trazidos à baila pelo Interessado, Embargante, o que revela, com todas as vênias, flagrante necessidade de aprimoramento do julgado.
Ab initio, cumpre registrar que os presentes Aclaratórios estão sendo opostos no decêndio legal, posto que, a decisão fora disponibilizada nos autos no dia 18.11.2021 e o prazo de oposição terá termo a quo em 27.11.2021, tempestivo, portanto, o presente recurso.
DA SÍNTESE FÁTICA
Cuida-se de monitoramento derivado do acórdão supracitado que determinou a restituição ao erário público de valores decorrentes de convênios celebrados com entidades beneficentes no âmbito da saúde, além, de multa aplicada ao ex-gestor, ora Embargante.
No decorrer do processo ao tempo que fora determinado o pagamento dos valores foi interposto recurso de reconsideração a esse Egrégio, cujo conteúdo recursal foi pelo Pleno apreciado.
Ainda que as decisões da Corte sejam referência para o repositório de jurisprudência pátrio, com os respeitos costumeiros, não concordando com a prolação do decisum, apresenta o recurso.
Em razão desse julgado estampado no Acórdão acima referido apresenta sua inconformidade nestes Aclaratórios.
Ipso facto, estes são os elementos, em síntese, iniciais.
DO INTRÓITO
Lançado o decisum, o Embargante verificou constar em seu texto máculas a justificar a oposição dos presentes embargos de declaração, o qual possui também nítido propósito infringente e prequestionador das matérias nele ventiladas.
Os tribunais superiores têm apreciado e reconhecido o cabimento de Embargos Declaratórios. No STF, em EDcl 163.047-5-PR, da relatoria do eminente Min. Marco Aurélio e na Súmula 356; e, no STJ, no REsp. 29320-SP e Súmula 98.
Assim, estando presentes os vícios do art. 1.022, do CPC e o artigo 287, do RI-TCU, na decisão mencionada, é que se faz uso destes aclaratórios, já que é inadmissível no ordenamento jurídico decisão judicial imperfeita.
As máculas apontadas, uma vez sanadas, acarretarão a modificação do julgado. Tal efeito não pode ser olvidado, pois seria patentear a negativa da efetiva prestação jurisdicional, afrontando, destarte, o art. 5°, inciso LV da CF, que assegura aos litigantes, em processo judicial ou administrativo o contraditório e a ampla defesa, com os meios e recursos a ela inerentes.
 	Do cotejo analítico restam demonstradas a existência de:  (i) erro material; (ii) contradição e (iii) omissão.
O STF, em reiteradas decisões, tem admitido o efeito modificativo - infringente - aos embargos de declaração, a exemplo do RE 88958 (RTJ 86/359) . No mesmo diapasão, o Augusto Tribunal, também se inclina no mesmo caminho, conforme se avista no RESP 480.713/RS, da relatoria do eminente Min. João Otávio.
Enfim, os presentes declaratórios têm as razões justificadoras para o lídimo efeito modificativo da r. decisão embargada, conquanto a fundamentação não se coaduna com as hipóteses dos autos e não foram observados todos os fatos relevantes para o deslinde da quaestio.
DO ACÓRDÃO OBJETO DESTES ACLARATÓRIOS
Lançado o decisum, restou assim consignado o Acórdão:
Verbis et decisum:
[transcrição integral do decisum recorrido]
Permissa vênia, é mister expressar terem os presentes embargos de declaração a finalidade de sanar as máculas existentes na decisão finalística lançada nestes autos, servindo também para fins de prequestionamento da questão federal e constitucional e esgotamento de instância, relevantes à abertura da instância superior.
O presente recurso traduz irresignação em face do Acórdão que contrariou lei federal, bem como negou vigência a texto constitucional, deixando de aplicá-lo.
Restam, portanto, violados os seguintes artigos da legislação constitucional e infraconstitucional:  (i) Constituição Federal, artigo 5º. Inciso X e 93, IX;  (ii) Código de Processo Civil, artigo 489;  (iii) art. 1°, da Lei 9873/1999;  (iv) Regimento Interno do Tribunal de Contas da União, artigos 168 e 171; e,  (v) tema 899, julgado pelo STF, com declaração de repercussão geral;
AD MERITUM
Não obstante a acuidade e o zelo que caracterizam esse respeitável Magistrado na elaboração das decisões proferidas, virtudes que ecoam em seus pares, vê-se o Embargante, com a máxima vênia, com a obrigação de opor Embargos Aclaratórios para reparar indesejável vício verificado no julgado, aperfeiçoando-se a prestação jurisdicional e de forma a atender o imprescindível requisito do prequestionamento em sua plenitude.
Celebrando o notável saber jurídico e da proverbial erudição, entende a Embargante que o r. pronunciamento incorre em CONTRADIÇÃO, OMISSÃO E ERRO MATERIAL, com repercussão duradoura sobre resultado do julgamento.
O referido Acórdão maculou:  (1) regras procedimentais de requerimentos de retirada de pauta de processos;  (2) regras procedimentais de respostas a pedidos de nulidade de julgamento;  (3) decisão do Supremo Tribunal Federal para aplicação de prescrição;  (4) artigo 1º., da Lei 9873/1999;
Com estes conteúdos declinados é que se inicia os requerimentos de aprimoramento da decisão colegiada.
CERCEAMENTO DE DEFESA - REQUERIMENTOS DE REMARCAÇÃO DE JULGAMENTO - NÃO APRECIAÇÃO - CAUSÍDICOS SOB LICENÇA SAÚDE - IMPOSSIBILIDADE DE COMPARECIMENTO - NULIDADE
Ao se intimar os Interessados para sessão de Julgamento havida em 17.11.2021 restavam pendentes de apreciação diversos requerimentos de remarcação de julgamento.
O Embargante teve seu requerimento depositado nos autos em 08.11.2021 e somente apreciado no dia da sessão colegiada, ocorrido telepresencialmente em 17.11.2021, restando em confronto com o artigo 168, do RI, desse Sodalício.
Nesse toar, o Interessado Beneficência e Hospital do Cirurgia, também, tendo requerido a remarcação da assentada, não houve manifestação desse Sodalício sobre o requerimento.
Eminente Ministro, como se trata de matéria de ordem pública, a Causídica da Beneficência, em estado pós-parto, adunou aos autos o respectivo atestado médico, demonstrando não haver possibilidade de se fazer presente ao julgado.
Nessa toada, o requerimento apresentado pela Beneficência Hospital e Maternidade Santa Isabel, não foi analisado.
Observe Excelência, matérias de ordem material e processual restaram agredidas e não apreciadas por esse elegante Magistrado e, sequer, foram tratadas no reprochável Acórdão.
De logo, foram agredidos os artigos 168 e 171 e ss, do RI-TCU. Há nulidade absoluta a ser revista, um dos interessados não pode realizar sua defesa, nos termos e limites permitidos pela Constituição.
Flagrante OMISSÃO, com todas as vênias, Excelência.
Ab initio, informa que não há dúvidas da qualidade técnica dos julgamentos e votos proferidos por Vossa Excelência, mas, requer sejam clarificados todos os pontos acima referidos e constantes nos requerimentos abaixo, com todos os respeitos.
CERCEAMENTO DE DEFESA - JUNTADA DE DOCUMENTOS - AUSÊNCIA DE ANÁLISE - INFORMAÇÕES SOBRE PRODUÇÃO DE SERVIÇOS HOSPITALARES - NÃO APRECIAÇÃO - NULIDADE
O Embargante solicitara, com a interposição do recurso de reconsideração, fossem apreciados os novos elementos trazidos aos autos, notadamente: (I) pactos firmados com os hospitais interessados; (ii) produção verificada nos relatórios emitidos pela secretaria municipal de saúde; (iii) Esperava que fosse realizado cotejo dos elementos probatórios juntados e disponíveis nestes autos, no item 182 não foram feitos.
Observemos o item 108, fls. 26 do voto, verbis:
Argumentos de Marcos Ramos Carvalho, ex-secretário de saúde (peça 181) 
109. O recorrente sustenta a ilegitimidade passiva nestes autos, porque:
109.1. O ex-secretário Luciano Paz Xavier foi excluído do processo por ter ingressado com ação judicial com vistas ao ressarcimento dos recursos federais. Daí decorrem duas consequências: a ação no âmbito judicial afasta a condenação em débito do recorrente nesta TCE e o julgamento pela regularidade das contas de Luciano Paz Xavier se estende às contas do recorrente (peça 181, p. 14-15) .
109.2. A relação contratual original foi estabelecida com o Município de Aracaju, afastando a legitimidade passiva necessária dos ex-gestores (peça 181, p. 15) .
109.3. Os atos por ele praticados se deram por delegação de competência  (peça 181, p. 15) .
109.4. Não há nexo de causalidade entre o direito invocado pelo TCU e os fatos (peça 181, p. 15) .
109.5. Não há nos autos menção à prática de ato ímprobo, doloso ou danoso aos cofres públicos por parte do recorrente (peça 181, p. 16-17) .
109.6. O recorrente: contratou pessoa jurídica tecnicamente habilitada; realizou todas as despesas dentro do objeto do convênio; ordenou pagamento amparado em confirmações, atestos e relatórios; atuou em defesa da sociedade e do SUS e não obteve benefício pessoal (peça 181, p. 16) .
110. O recorrente alega dificuldade para se defender nos autos, afirmando que:
110.1. Não teve acesso a informações e documentos. Ressalta que até a secretaria municipal recorreu ao Poder Judiciário para ter acesso a informações (peça 181, p. 19) .
110.1. Solicitou a realização de diligência do TCU para busca de documentos (peça 181, p. 18) .
110.2. Desde que solicitou a exoneração do cargo público passaram-se 9 anos (peça 181, p. 18) .
110.3. Há firme jurisprudência do TCU que afasta a responsabilidade do gestor que não presta contas dos recursos integralmente geridos por seu antecessor, na hipótese de não dispor de condições materiais para fazê-lo (peça 181, p. 19) .
111. O recorrente afirma também que:
111.1. A celebração dos contratos evitou a ocorrência de dano maior (peça 181, p. 20) .
111.2. O modelo de contratualização instituído pela Portaria MS 3410/2013 é recentíssimo e não havia modelo de gestão definido à época (2007 a 2010) . Assim, as instituições filantrópicas e o setor público celebravam termos de convênio e contrato sem o rigor gerencial da citada portaria; as ferramentas de gestão eram embrionárias e os sistemas inexistentes; e o controle era feito pelo atendimento às metas, com poucas atividades gerenciais consolidadas (peça 181, p. 20-21) .
111.3. Não havia obrigatoriedade, até a vigência da Portaria MS 3410/2013, da adoção de modelo de acompanhamento e avaliação dos recursos aplicados, inclusive porque, os municípios sempre carreavam mais recursos da sua fonte originária para as políticas públicas de saúde (peça 181, p. 21) .
111.4. No âmbito da secretaria municipal de saúde (mesmo sem norma cogente) , fora designada equipe técnica responsável pelo acompanhamento, execução e validação do objeto do convênio e respectiva prestação de contas (peça 181, p. 21) .
111.5. O gestor de saúde municipal apenas determinava o pagamento diante dos atestados, com informação de cumprimento do que fora contratado; da apresentação da documentação necessária e dos empenhados com a conjugação de orçamento e recursos disponíveis (peça 181, p. 21) .
111.6. Todos os documentos encaminhados com este recurso são datados da época da celebração e execução do convênio (peça 181, p. 21, 28-121) .
NADA, absolutamente, nada dos documentos que foram adunados aos autos na peça 182 foi apreciado, mormente:  (i) produção de serviços;  (ii) relatórios gerenciais;  (iii) expedientes de cobrança a contratados entre outros dados importantíssimos.
A análise do eminente e respeitado técnico do Tribunal somente faz referência à peça 181.
Apenas como exemplo do zelo do Embargante, vê-se o conteúdo do ofício abaixo - extraído dos autos - dirigido a um dos contratados a demonstrar o compromisso e o cuidado com as verbas públicas:

Todavia, com todas as vênias, pelo que se percebe da leitura do voto e da sua análise técnica, os documentos não foram avaliados.
Entre inúmeros outros argumentos e elementos comprobatórios, há várias informações a demonstrar que todo serviço contratado fora pago, e, que, só fora pago, o que fora efetivamente prestado.
Excelência, seguramente o Embargante demonstrou, porquanto cristalino e comprovado, sobretudo alicerçado em novo e robusto conjunto probatório, que os serviços foram executados, afastando a pecha de 'pagamento sem prestação de serviços'..., questão central nesse processo.
Além disso, também, demonstrou que tomou providências gerenciais relativas aos prestadores.
Nesse passo, ao não apreciar as provas depositadas, especialmente, aquelas relativas à produção dos serviços, há grave ferimento à norma constitucional e infraconstitucional.
Assim diz a norma:
Art. 1º - O processo civil será ordenado, disciplinado e interpretado conforme os valores e as normas fundamentais estabelecidos na Constituição da República Federativa do Brasil, observando-se as disposições deste Código.
Art. 8º - Ao aplicar o ordenamento jurídico, o juiz atenderá aos fins sociais e às exigências do bem comum, resguardando e promovendo a dignidade da pessoa humana e observando a proporcionalidade, a razoabilidade, a legalidade, a publicidade e a eficiência.
Em fundamento ao exposto acima, urge transcrever o magistério de José Miguel Garcia Medina:
'No contexto democrático, o modo como se manifestam e relacionam os sujeitos do processo deve observar as garantias mínimas decorrentes do due process of law. Assim, interessam, evidentemente, as regras dispostas no Código de Processo Civil em outras leis, MS, sobretudo, a norma constitucional. Entendemos que os princípios e valores dispostos na Constituição Federal constituem o ponto de partida do trabalho do processualista. A atuação das partes e a função jurisdicional devem ser estudadas a partir da compreensão de que o processo é um espaço em que devem ser estudas a partir da compreensão de que o processo é um estado em que se devem se materializar os princípios inerentes a um Estado que se intitula 'Democrático de Direito [ ... ]
Sob o prisma constitucional observemos que:
Art. 1º - A República Federativa do Brasil, formada pela união indissolúvel dos Estados e Municípios e do Distrito Federal, constitui-se em Estado Democrático de Direito e tem como fundamentos:
 (...) 
III - a dignidade da pessoa humana;
Art. 5º., inciso LV - aos litigantes, em processo judicial ou administrativo, e aos acusados em geral são assegurados o contraditório e a ampla defesa, com meios e recursos a ela inerentes.
Nessa toada, ainda prescreve a Lei de Introdução às normas do direito brasileiro:
Art. 5º - Na aplicação da lei, o juiz atenderá aos fins sociais a que ela se dirige e às exigências do bem comum.
Destarte, a prova documental colacionada comprova, sem qualquer dúvida, que a decisão, com todas as vênias, não guarda consonância com o robusto conjunto probatório. 
Seguramente essa deliberação merece reparo.
Com esse enfoque, dispõe o Código de Processo Civil, verbis:
Art. 489. São elementos essenciais da sentença:
§ 1o Não se considera fundamentada qualquer decisão judicial, seja ela interlocutória, sentença ou acórdão, que:
I - se limitar à indicação, à reprodução ou à paráfrase de ato normativo, sem explicar sua relação com a causa ou a questão decidida;
IV - não enfrentar todos os argumentos deduzidos no processo capazes de, em tese, infirmar a conclusão adotada pelo julgador;
Sem sombra de dúvidas a regra supra aludida se encaixa à decisão hostilizada. Essa passa no cerne a invocar argumentos capazes de motivar a reapreciação da matéria objeto dos Aclaratórios.
A legitimar o disposto alhures, é de todo oportuno gizar o magistério de José Miguel Garcia Medina, o qual leciona, verbo ad verbum:
O conceito de omissão judicial que justifica a oposição de embargos de declaração, à luz do CPC/2015, é amplíssimo.Há omissão sobre o ponto ou questão, isso é, ainda que não tenha controvertido as partes (questão) , mas apenas uma delas tenha suscitado o fundamento (ponto; sobre a distinção entre ponto e questão, cf. comentário ao art. 203 do CPC/2015) . Pode, também, tratar-se de tema a respeito do qual deva o órgão jurisdicional pronunciar-se de ofício (p. ex., art. 485, § 3º do CPC/2015) , ou em razão de requerimento da parte. Deve ser decretada a nulidade da decisão, caso a omissão não seja sanada [ ... ]
A eminente mestra do direito processual Teresa Arruda Alvim Wambier, arremata ad litteris:
Em boa hora, consagra o dispositivo do NCPC projetado ora comentado, outra regra salutar no sentido de que a adequação da fundamentação da decisão judicial não se afere única e exclusivamente pelo exame interno da decisão. Não basta, assim, que se tenha como material para se verificar se a decisão é adequadamente fundamentada (= é fundamentada) exclusivamente a própria decisão. Esta nova regra prevê a necessidade de que conste, da fundamentação da decisão, o enfrentamento dos argumentos capazes, em tese, de afastar a conclusão adotada pelo julgador. A expressão não é a mais feliz: argumentos. Todavia, é larga e abrangente para acolher tese jurídica diversa da adotada, qualificação e valoração jurídica de um texto etc.
Vê-se, portanto, que, segundo este dispositivo, o juiz deve proferir decisão afastando, repelindo, enfrentando elementos que poderiam fundamentar a conclusão diversa. Portanto, só se pode aferir se a decisão é fundamentada adequadamente no contexto do processo em que foi proferida. A coerência interna corporis é necessária, mas não basta. [ ... ]
E se muito não já fosse, relevante citar as lições de Luiz Guilherme Marinoni:
Assim, o parâmetro a partir do qual se deve aferir a completude da motivação das decisões judiciais passa longe da simples constância na decisão do esquema lógico-jurídico mediante o qual o juiz chegou à sua conclusão. Partindo-se da compreensão do direito ao contraditório como direito de influência e o dever de fundamentação como dever de debate, a completude da motivação só pode ser aferida em função dos fundamentos arguidos pelas partes. Assim, é omissa a decisão que deixa de se pronunciar sobre argumento formulado pela parte capaz de alterar o conteúdo da decisão judicial. Incorre em omissão relevante toda e qualquer decisão que esteja fundamentada de forma insuficiente (art. 1.022, parágrafo único, II) , o que obviamente inclui ausência de enfrentamento de precedentes das Cortes Supremas arguidos pelas partes e de jurisprudência formada a partir do incidente de resolução de demandas repetitivas e de assunção de competência perante as Cortes de Justiça (art. 1.022, parágrafo único, I) [ ... ]
É necessário, também, não se deslocar da jurisprudência oriunda do Augusto Tribunal:
PROCESSUAL CIVIL E TRIBUTÁRIO. QUESTÃO RELEVANTE SUSCITADA EM EMBARGOS DE DECLARAÇÃO. AUSÊNCIA DE PRONUNCIAMENTO NO ACÓRDÃO RECORRIDO. VIOLAÇÃO
AO ART. 1.022 DO CPC/2015. RETORNO DOS AUTOS À CORTE DE ORIGEM.
1. Incide em violação ao art. 1.022 do CPC/2015 o órgão julgador que, instado a se pronunciar sobre questão relevante para o deslinde da controvérsia, permanece silente a seu respeito, causando prejuízo à embargante. 2. Deve-se reconhecer a existência de omissão no acórdão impugnado; daí a necessidade de que seja proferido novo julgamento dos Embargos, analisando-se, desta vez, os pontos apresentados: a) nulidade da decisão de 1ª instância em razão da ausência de fundamentação; b) concessão do benefício da justiça gratuita; c) regularidade dos bens oferecidos à penhora; e d) efeito suspensivo do Agravo. 3. Recurso Especial parcialmente provido, determinando-se o retorno dos autos ao Tribunal de origem para que se manifeste sobre os pontos suscitados nos aclaratórios [ ... ]
No mesmo sentido:
EMBARGOS DE DECLARAÇÃO EM APELAÇÃO CÍVEL AÇÃO DE INEXISTÊNCIA DE DÉBITO C/C REPARAÇÃO DE DANOS MORAIS. CORREÇÃO PARTE DISPOSITIVA REFERENTE AOS HONORÁRIOS RECURSAIS. ERRO MATERIAL. EMBARGOS ACOLHIDOS.
Os embargos declaratórios visam tornar claro o que era obscuro, desfazer a contradição e suprir a omissão, de modo que seu acolhimento se impõe quando presentes tais defeitos, neste caso, como a contradição. Verificado que há contradição na parte dispositiva do voto referente aos honorários recursais, os embargos devem ser acolhidos a fim de ser corrigido tal vício.
Nessa liça, requer pronunciamento da Corte sobre os documentos juntados no índice 182.
DA PRESCRIÇÃO DA PRETENSÃO PUNITIVA - APLICAÇÃO DA REGRA DEFINIDA PELO PRETÓRIO EXCELSO - FALÊNCIA DE PRAZO - INCIDÊNCIA DA PRESCLUSÃO
Eminente Relator, com todas as vênias, o entendimento que o Tribunal de Contas da União (TCU) tem aplicado sobre a prescrição de suas pretensões punitivas e de ressarcimento ao erário tem causado enorme insegurança jurídica frente ao novo e recentíssimo entendimento do Supremo Tribunal Federal (STF) .
Relevante, nesse momento, observar os parâmetros dos julgados proferidos pelo STF:  (i) MS 35940, Relator: Ministro Luiz Fux, Primeira Turma, julgado em 16/6/20;  (ii) Rcl 39497 AgR, Relator: Ministro Ricardo Lewandowski, Segunda Turma, julgado em 10/10/20; e,  (iii) RE 636886, Relator: Ministro Alexandre de Moraes, Tribunal Pleno, julgado em 20/4/20, com declaração de Repercussão Geral.
Inobstante o Pretório Excelso ter decidido que as pretensões derivadas desse Sodalício, via tomada de contas especiais, estejam subsumidas à prescrição quinquenal infirmada nas Leis lei 6.830/80 (TCE) e 9.873/1999, nos ritos de prestação de contas, o TCU tem utilizado em seus julgados, com as devidas vênias, entendimento sobre prazo prescricional diferenciado, como se observa neste julgado às fls. 09, 30.0 e 30.1; fls. 10, 30.2; fls. 11, item 31.8; fls. 12, item 31.14; fls. 12, item 31.18 do Acórdão guerreado. 
Há referência, também, a legislação Civil e Penal, com todas as vênias, a hermenêutica da decisão do STF, afasta a aplicabilidade neste Sodalício, notadamente neste caso sob fogo.
Na esteira das ponderações observadas, Preclaro Ministro, há a seguinte anotação às fls. 12, item 31.18:
31.18. Independentemente da existência de outras causas interruptivas não elencadas acima (citações no âmbito administrativo, tentativas de solução conciliatória etc.) , cujo levantamento não se fez necessário, observa-se, pelos eventos indicados, que em nenhum momento transcorreu prazo suficiente para se operar a prescrição (nem mesmo se se considerasse o prazo geral de cinco anos) , tomando-se por referência a Lei 9.873/1999, tida pelo STF como norma regente da prescrição da pretensão punitiva pelo TCU. (grifo nosso) .
O que de fato ocorre é que o jurisdicionado tem todo direito ao cotejo analítico de todo conjunto probatório, ainda que, leve-se tempo para tal desiderato, sob pena de atentado a direito líquido e certo inserto na Carta Magna.
Ora, se há 'levantamento a ser feito' e ele pode servir para balizar o julgado, afirma que 'não se faz necessário' implica supressão de defesa do Embargante.
A anotação dos eminentes membros do corpo técnico do tribunal acarreta limitação da defesa e fere de morte o devido processo legal. Todos os itens dos autos devem ser esgarçados pela equipe técnica, a bem de garantir a ampla defesa e o contraditório.
A perda do direito à persecução, ante a formação do prazo quinquenal tem baliza no artigo 1º, da lei 9.873/994, nos termos do que decidiu, e continua decidindo, o Supremo Tribunal Federal, em especial por ocasião do julgamento do Mandado de Segurança 32.201/DF, quando a Primeira Turma da Suprema Corte entendeu que 'a prescrição da pretensão punitiva do TCU é regulada integralmente pela lei 9.873/99, seja em razão da interpretação correta e da aplicação direta desta lei, seja por analogia'.
Eminente Relator, do analítico observar do Acórdão, se extrai a tabela abaixo nodal para fulminar a pretensão dessa Corte:
30. No que se refere à pretensão punitiva, o TCU tem tradicionalmente aplicado os critérios definidos no Acórdão 1441/2016-TCU-Plenário, que, em incidente de uniformização de jurisprudência, orientou-se pela aplicação do Código Civil. Por este acórdão, em linhas gerais, a prescrição subordina-se ao prazo geral de dez anos (CC, art. 205) , contado a partir da data da ocorrência do fato e interrompido pelo ato que ordenar a citação, a audiência ou a oitiva da parte.
30.1. Entre outras razões que justificaram a adoção desse critério destaca-se a de que o citado dispositivo constitui uma cláusula geral a ser empregada sempre que a pretensão for prescritível, mas a lei não estabelecer um prazo específico, como na hipótese.
30. No que se refere à pretensão punitiva, o TCU tem tradicionalmente aplicado os critérios definidos no Acórdão 1441/2016-TCU-Plenário, que, em incidente de uniformização de jurisprudência, orientou-se pela aplicação do Código Civil. Por este acórdão, em linhas gerais, a prescrição subordina-se ao prazo geral de dez anos (CC, art. 205) , contado a partir da data da ocorrência do fato e interrompido pelo ato que ordenar a citação, a audiência ou a oitiva da parte.
30.1. Entre outras razões que justificaram a adoção desse critério destaca-se a de que o citado dispositivo constitui uma cláusula geral a ser empregada sempre que a pretensão for prescritível, mas a lei não estabelecer um prazo específico, como na hipótese.
 (...) 
No caso sob óculo, ANTES DE COMEÇAR A PRETENSÃO, esta já havia sido fulminada pelo instituto da prescrição. É o que se extrai da tabela.
O gestor foi desligado da secretaria municipal de Saúde em 11/04/2010 e citado pelo TCU em 13/04/2016.
O TCU continua utilizado os prazos previstos no artigo 205 do Código Civil, cuja interpretação, com as devidas vênias, está superada pela interpretação do Supremo Tribunal Federal.
A bem dizer e, pelo que reiteradamente tem aplicado o STF, a prescrição é de cinco anos, nos termos da Lei 9.873/1999, verbis:	
Art. 1º: Prescreve em cinco anos a ação punitiva da Administração Pública Federal, direta e indireta, no exercício do poder de polícia, objetivando apurar infração à legislação em vigor, contados da data da prática do ato ou, no caso de infração permanente ou continuada, do dia em que tiver cessado.
Destarte, tem-se por indene de dúvidas que a prescritibilidade da adoção de medidas executivas judiciais para levar a efeito imputações de débitos promovidas pelo Tribunal também prescreve em processos de tomada de contas especial para a apuração e imputação de deveres de ressarcimento ao erário e pagamento de multas. 
Reiteradamente tem dito isso a Corte Suprema:
MANDADO DE SEGURANÇA. DIREITO ADMINISTRATIVO. TRIBUNAL DE CONTAS DA UNIÃO. SERVIDOR DA SECRETARIA DE SAÚDE DO ESTADO DO ACRE. FISCALIZAÇÃO OMISSA E DEFICIENTE NA EXECUÇÃO DE DOIS CONVÊNIOS FIRMADOS ENTRE A SECRETARIA ESTADUAL E O MINISTÉRIO DA SAÚDE. APLICAÇÃO DE MULTA. ARTS. 28, II, E 58, II, DA LEI 8.443/1992. ART. 268, II, DO REGIMENTO INTERNO DO TCU. PRESCRIÇÃO DA PRETENSÃO SANCIONATÓRIA. OCORRÊNCIA. APLICAÇÃO DA LEI 9.873/1999. PRECEDENTES DESTE STF. MEDIDA LIMINAR DEFERIDA E RATIFICADA NO EXAME DE MÉRITO. SEGURANÇA CONCEDIDA PARA AFASTAR A MULTA APLICADA. 1. A prescrição da pretensão punitiva do TCU é regulada pela Lei 9.873/1999, descabendo a aplicação do prazo decenal previsto na legislação civil (art. 205 do Código Civil) . Ao revés, incide o prazo quinquenal previsto na Lei 9.873/1999  (MS 32201, Rel. Min. Roberto Barroso, PRIMEIRA TURMA, DJe 7/8/2017; MS 35.512-AgR, Rel. Min. Ricardo Lewandowski, SEGUNDA TURMA, DJe 21/6/2019) . 2. In casu, na linha do parecer apresentado pelo Ministério Público Federal e da decisão liminar de minha lavra, é inequívoca a superação do prazo prescricional quinquenal. Os ilícitos apontados pela Corte de Contas ocorreram em julho de 2006, tendo o processo de auditoria sido instaurado em 9/10/2006. A ordem de citação do responsável para a audiência, por sua vez, ocorreu em 25/6/2007. Entretanto, a decisão condenatória recorrível foi exarada somente em 31/5/2016, data da prolação do Acórdão 3513/2016-TCU-Primeira Câmara. 3. Ex positis, CONCEDO A SEGURANÇA unicamente para afastar a sanção de multa aplicada ao impetrante, nos autos da Tomada de Contas Processo 023.288/2006-0, máxime da ocorrência de prescrição da pretensão punitiva do Tribunal de Contas da União. (STF - MS: 35940 DF 0077095-90.2018.1.00.0000, Relator: LUIZ FUX, Data de Julgamento: 16/06/2020, Primeira Turma, Data de Publicação: 14/07/2020) . (GN) .
Em recentíssimo debate ocorrido no julgamento do Tema 899, no Supremo Tribunal, definiu que deve ser aplicado o prazo quinquenal da lei de Execução Fiscal (lei 6.830/80) à pretensão de ressarcimento ao erário em face de agentes públicos com base em acórdão de Tribunal de Contas.
Jurisprudência pacificada. Seja a pretensão intentada antes ou depois do julgamento das contas e, ainda que estas, sejam objeto de tomadas de contas especiais, o prazo PRESCRICIONAL É DE CINCO ANOS.
A incumprimento da decisão resultante no entendimento fixado pela jurisprudência do STF não se justifica e revela desprestígio à função jurisdicional exercida pela Corte Suprema ante à desarmonia constitucional proposta pelo TCU.
DOS REQUERIMENTOS
Ante o exposto, REQUER:
i) Que sejam recebidos, por serem tempestivos, conhecidos e julgados procedentes os presentes EMBARGOS DE DECLARAÇÃO, a fim de que se complete a prestação jurisdicional na forma do art. 1.022, do CPC, sanando os VÍCIOS indicados, tudo de sorte a tornar o decisum isento de mácula de qualquer natureza, e para que esteja consoante os princípios da legalidade, da plena prestação jurisdicional, do ato jurídico perfeito, do devido processo legal e da ampla defesa, sob pena de restar configurada negativa de prestação jurisdicional;
ii) Que seja DEFERIDO ao recurso o efeito infringente pretendido e determinada a equipe técnica que analise as questões postas na peça 182 e nos documentos adunados;
iii) Que seja alterada a decisão, para que seja conhecido e provido o recurso;
iv) Acaso assim não entendido, sejam os presentes embargos recebidos como forma de prequestionamento, deixando completa a prestação jurisdicional, por ser medida de inteira e salutar JUSTIÇA;
Assim, a fim de evitar qualquer nulidade futura e por ser medida de mais lídima justiça para que haja a devida comprovação da verdade real dos fatos, requer a reconsideração da decisão."
	É o relatório.

Marcela Pithon Brito dos Santos Dantas (4.389/OAB-SE), representando Fundação de Beneficência Hospital de Cirurgia; Max de Carvalho Amaral (5229/OAB-SE), representando Silvio Alves dos Santos; Silvia Fernanda Rocha Teles Tanzillo Santos (2.442/OAB-SE), representando Associação Aracajuana de Beneficência; Max de Carvalho Amaral (5229/OAB-SE), representando Antônio Samarone de Santana; Luciana Brito Nunes Falero (3794/OAB-SE), Ricardo Mesquita Barbosa (5005/OAB-SE) e outros, representando Hans Crystian Anderson de Oliveira Lobo; Antônio Eduardo Silva Ribeiro (843/OAB-SE) e Emanuel Messias Barboza Moura Junior, representando Marcos Ramos Carvalho; Carolina Santos Teixeira de Menezes (8.600/OAB-SE), Jackeline Silveira de Souza Gama (5.132/OAB-SE) e outros, representando Hospital São José.

Não atuou.

TOMADA DE CONTAS ESPECIAL. PAGAMENTOS A MAIOR A HOSPITAIS FILANTRÓPICOS NO ÂMBITO DO PROGRAMA DE REESTRUTURAÇÃO E CONTRATUALIZAÇÃO, INSTITUÍDO PELA PORTARIA MS 3.123/2006. CONTAS IRREGULARES. DÉBITO E MULTA. RECURSOS DE RECONSIDERAÇÃO. CONHECIMENTO. RAZÕES INSUFICIENTES PARA ALTERAR A DECISÃO PROFERIDA. NÃO CARACTERIZAÇÃO DA PRESCRIÇÃO DA PRETENSÃO PUNITIVA E RESSARCITÓRIA, SEGUNDO OS CRITÉRIOS DO ACÓRDÃO 1.441/2016-TCU-PLENÁRIO E DO REGIME DA LEI 9.873/1999. NÃO PROVIMENTO. RETIFICAÇÃO DE INEXATIDÃO MATERIAL. EMBARGOS DE DECLARAÇÃO. CONHECIMENTO. AUSÊNCIA DE ERRO MATERIAL, OMISSÃO E/OU CONTRADIÇÃO NA DECISÃO PROFERIDA. REJEIÇÃO.

TOMADA DE CONTAS ESPECIAL (TCE)

não atuou.

Examino os embargos de declaração opostos pelo Sr. Marcos Ramos Carvalho, secretário de saúde à época dos fatos, contra o Acórdão 2679/2021-TCU-Plenário, que negou provimento ao recurso de reconsideração interposto contra o Acórdão 1668/2019-TCU-Plenário (Relator Min. Raimundo Carreiro) , por meio do qual este Tribunal, ao apreciar Tomada de Contas Especial (TCE) , entre outras medidas, julgou irregulares as suas contas, condenou-o em débito e lhe aplicou multa individual em razão de pagamentos a maior realizados a entidades de saúde em Aracajú/SE, a título de procedimentos de média e alta complexidade nos exercícios de 2009 a 2011. 
2.	De início, entendo que os presentes embargos devem ser conhecidos, por preencherem os requisitos de admissibilidade aplicáveis à espécie, notadamente os insculpidos no art. 34, §1º, da Lei Orgânica, c/c o art. 287, § 1º, do Regimento Interno do TCU.
3.	No que respeita ao caráter pedagógico que deve ser conferido às deliberações deste Tribunal de Contas, registro que os embargos de declaração são, em regra, recurso integrativo, objetivando extirpar da decisão embargada eventual obscuridade, contradição e omissão. Vicente Greco Filho assim define esses vícios da deliberação (in Direito Processual Civil Brasileiro 11ª edição, 2º Volume, Editora Saraiva, p. 259/260) :
" (...) obscuridade: defeito consistente na difícil compreensão do texto da sentença e pode decorrer de simples defeito redacional ou mesmo de má formulação de conceitos, havendo obscuridade quando a sentença está incompreensível no comando que impõe e na manifestação de conhecimento e vontade do juiz.
contradição: afirmação conflitante, quer na fundamentação, quer entre a fundamentação e a conclusão, sendo que, nesses casos, a correção da sentença, em princípio, não levaria a uma verdadeira modificação da sentença, mas apenas a um esclarecimento de seu conteúdo.
omissão: caso em que a sentença é complementar, passando a resolver questão não solucionada, ganhando substância, portanto, sendo que as questões que devem ser resolvidas pelo juiz são todas as relevantes postas pelas partes para a solução do litígio, bem como as questões de ordem pública que o juiz deve resolver de ofício, como, por exemplo, a coisa julgada."
4.	O entendimento doutrinário e jurisprudencial sobre a matéria é o de que tais espécies de falhas são aquelas decorrentes do próprio julgado e que prejudicam a sua perfeita compreensão, e não aquelas que bem entenda o embargante, muito menos como meio transverso visando impugnar os fundamentos da decisão atacada. (cf. STJ, Edcl Resp 351490, DJ 23/9/2002) .
5.	Essa compreensão é também do egrégio Supremo Tribunal Federal (STF) , consoante se extrai do seguinte julgado daquela Corte Maior:
"EMENTA: EMBARGOS DE DECLARAÇÃO NO RECURSO ORDINÁRIO EM HABEAS CORPUS. PENAL E PROCESSUAL PENAL. INEXISTÊNCIA DE OBSCURIDADE, CONTRADIÇÃO OU OMISSÃO. AUSÊNCIA DE VÍCIO APTO A ENSEJAR QUALQUER DAS HIPÓTESES DE CABIMENTO DOS EMBARGOS DE DECLARAÇÃO. PRETENSÃO DE REDISCUTIR MATÉRIA JÁ DECIDIDA. EFEITOS INFRINGENTES. IMPOSSIBILIDADE. EMBARGOS DECLARATÓRIOS DESPROVIDOS. 
1. Os embargos de declaração são cabíveis quando houver, na sentença ou no acórdão, obscuridade, contradição ou omissão. Inexistentes quaisquer desses vícios, não se pode falar em cabimento do recurso de embargos de declaração. 
2. A pretensão de rediscutir a matéria de fundo constante da impetração é inviável na via estreita dos embargos declaratórios, máxime quando inexiste nulidade processual a ser sanada. 
3. In casu, verifica-se que a pretensão do embargante é o rejulgamento da impetração, inviável na via estreita dos embargos declaratórios. 
4. Embargos declaratórios desprovidos."
 (Emb. Decl. no Recurso Ordinário em Habeas Corpus 121.103 Distrito Federal. Rel.: Min. LUIZ FUX. Julg. 31/5/2016) 
6.	Registro, também, que na esteira da jurisprudência desta Corte de Contas, resta assente que não há omissão apta ao acolhimento de embargos de declaração quando a matéria é enfrentada na instrução da unidade técnica que consta do relatório e integra as razões de decidir da deliberação embargada, bem assim, na hipótese de haver aspectos divergentes entre o encaminhamento por ela proposto e o que foi compreendido pelo julgador, quando tais questões são objeto de considerações específicas. Nessa linha, por exemplo, os Acórdãos 463/2007, 1.861/2009, 3.111/2014, 302/2015, 2.309/2015, e 294/2016, do Plenário; 1.576/2007, 663/2008, 5.589/2009, 3.339/2013, e 131/2015, estes da 1ª Câmara; e 268/2007, 133/2008 e 8.345/2016, da 2ª Câmara.
7.	Feitas essas breves considerações, verifico, no mérito, que os embargos devem ser rejeitados, pelos motivos que passo a expor. 
8.	Em apertada síntese, o embargante alega contradição, omissão e erro material no decisum, em virtude do seguinte:
8.1.	Que não teriam sido observadas regras procedimentais de requerimentos de retirada de pauta e remarcação de julgamento, o caracterizaria omissão e cerceamento do direito de defesa;
8.2.	Que não teriam sido apreciados todos os elementos apresentados na peça recursal do recorrente, o que caracterizaria também omissão e cerceamento do direito de defesa; e
8.3.	Que foi utilizado critério inadequado para a avaliação da prescrição da pretensão punitiva e ressarcitória, contraditória com a regra consignada na decisão do RE 636886, Tema 899, de repercussão geral, do Supremo Tribunal Federal, o que caracterizaria contradição e erro material.
9.	Conforme exponho na sequência, não prosperam as alegações do embargante quanto à suposta inobservância dos pedidos de retirada de pauta.
10.	Primeiramente, cabe registrar que o presente processo havia sido inicialmente incluído na pauta da sessão prevista para o dia 10/11/2021. Em consequência, o embargante protocolou junto a esta Corte de Contas, no dia 8/11/2021, "Requerimento de oposição a julgamento virtual" (peça 225) , em que solicita: (i) retirar o processo da pauta do dia 10/11/2021, suspendendo seu julgamento; (ii) permitir a juntada de novos documentos; e (iii) deferir sua sustentação oral ao processo quando do futuro julgamento destes autos.
11.	Na mesma data, a Fundação de Beneficência Hospital de Cirurgia (FBHC) e a Associação Aracajuana de Beneficência também apresentaram pedido de retirada de pauta (peças 222 e 224) . A FBHC motivou seu pedido alegando que sua representante legal se encontrava, desde 28/7/2021, em gozo de licença maternidade. 
12.	Assim, o presente processo foi excluído da pauta do dia 10/11/2021 e seu julgamento adiado para a sessão do dia 17/11/2021, ocasião em que foi prolatado o Acórdão 2679/2021-TCU-Plenário, sob minha relatoria. 
13.	Antes disso, por meio de Despacho de meu Gabinete, datado de 11/11/2021 (peça 226) , foi proposto deferir a sustentação oral então solicitada, porém descabida a oposição a julgamento virtual, tendo em vista que as sessões do Tribunal estão sendo realizadas de forma telepresencial e regidas pela Resolução nº 314, de 14 de abril de 2020, que em seu artigo 2º, parágrafo único, disciplina que "A Sessão Telepresencial de que trata o caput não se confunde com a Sessão Virtual a que se refere a Resolução-TCU nº 311, de 19 de março de 2020", restando, portanto, infundada a solicitação.
14.	Em 16/11/2021, o embargante apresentou nova petição (peça 231) alegando que seu requerimento anterior não teria sido até então analisado. Na mesma data, a Presidente deste Tribunal anuiu aos termos do Despacho de meu Gabinete e autorizou a sustentação oral solicitada (Despacho à peça 227) . 
15.	Agora, nos presentes embargos de declaração, o recorrente sustenta que houve omissão, pois não teriam sido apreciados os requerimentos apresentados por ele, pela Fundação de Beneficência Hospital de Cirurgia (FBHC) e pela Associação Aracajuana de Beneficência.
16.	Ante esse breve exposto, constata-se que não houve qualquer desatendimento às petições protocoladas, tampouco infringência ao art. 168 do RI/TCU. Consoante expus, foi feito o adiamento do julgamento do presente processo, inicialmente previsto para 10/11/2021, para a sessão do dia 17/11/2021, bem como autorizou-se a sustentação oral solicitada. Atendeu-se, com isso, a todos os requerimentos protocolados, exceto à oposição a julgamento virtual, pelos motivos que apresentei nos parágrafos anteriores. 
17.	Quanto ao gozo de licença-maternidade da representante legal da Fundação de Beneficência Hospital de Cirurgia, cabe salientar que seu início se deu em julho/2021, conquanto o julgamento deste processo somente ocorreu em novembro/2021, razão pela qual considero ter havido tempo mais que suficiente para que a entidade pudesse designar outro representante legal, caso assim o desejasse.
18.	Continuando, também não merece prosperar a segunda alegação do defendente de que alguns de seus documentos apresentados em sede de recurso de reconsideração não teriam sido apreciados.
19.	De acordo com o embargante, a análise realizada pela Secretaria de Recursos somente teria feito remissão à peça 181 dos autos, ignorando, portanto, os elementos ínsitos à peça 182, que também faziam parte de seu recurso de reconsideração.
20.	Ao compulsar os autos, observa-se que o cerne de seu recurso consta à peça 181, páginas 1-22. Ali está o teor do seu recurso de reconsideração, que, frise-se, foi integralmente avaliado pela Secretaria de Recursos, conforme instrução transcrita no relatório que fundamentou meu voto à decisão ora embargada. No restante, páginas 23-121 da peça 181, assim como na totalidade da peça 182, estão contidos tão somente anexos de seu recurso, ou seja, elementos que serviriam para corroborar as afirmações constantes na sua peça recursal. 
21.	Especificamente na peça 182, que o embargante alega não ter sido levada em consideração, contém meramente cópias de termos de contrato e respectivos aditivos, assim como cópia de planos operativos das entidades de saúde fiscalizadas. Nenhum desses documentos são aptos a justificar os pagamentos a maior identificados, que ensejaram a presente tomada de contas especial.
22.	Dessa forma, não há que se falar em omissão do Acórdão 2679/2021-TCU-Plenário, tampouco cerceamento de defesa.
23.	Melhor sorte não socorre o embargante quanto à alegação de erro material no critério para a avaliação da prescrição da pretensão punitiva e ressarcitória. Conforme transcrição a seguir, a unidade técnica realizou a avaliação pelos dois critérios possíveis, ou seja, tanto pela regra prevista no Código Civil, uniformizada mediante Acórdão 1441/2016-TCU-Plenário, quanto pelo regime da Lei 9.873/1999. Em ambas as análises foi verificado que não teria ocorrido a prescrição. Senão vejamos:
Excerto do Relatório do Acórdão 2679/2021-TCU-Plenário:
"29.	No exame da prescrição, a Serur tem adotado os entendimentos detalhados na peça 214, que contém estudo e pronunciamentos anteriores da secretaria sobre o tema. Nessas manifestações estão desenvolvidas as seguintes premissas, que serão utilizadas no presente exame: 
	a)  ao julgar o RE 636.886, o STF conferiu nova interpretação ao art. 37, § 5º, da Constituição Federal, fixando a tese de que 'é prescritível a pretensão de ressarcimento ao erário fundada em decisão de Tribunal de Contas';
	b)  as pretensões punitiva e de ressarcimento devem observar o mesmo regime na atividade de controle externo, dado o objetivo comum da prescrição, de fixar prazo para o Tribunal de Contas agir, para caracterizar o ilícito, identificar seu autor, dimensionar as consequências da conduta e impor as consequências legais, independentemente de tais consequências terem natureza punitiva ou ressarcitória;
	c)  até que sobrevenha norma específica, entende-se que a prescrição das pretensões punitiva e de ressarcimento, no processo de controle externo, deve observar o regime Lei 9.873/1999, na linha dos recentes pronunciamentos do STF a respeito. Assim, sem prejuízo de se realizar o exame da prescrição também segundo o prazo decenal previsto no Código Civil, o critério adotado, na formulação da proposta de encaminhamento, será o da Lei 9.873/1999. 
Análise da prescrição segundo os critérios do Acórdão 1441/2016-TCU-Plenário
30.	No que se refere à pretensão punitiva, o TCU tem tradicionalmente aplicado os critérios definidos no Acórdão 1441/2016-TCU-Plenário, que, em incidente de uniformização de jurisprudência, orientou-se pela aplicação do Código Civil. Por este acórdão, em linhas gerais, a prescrição subordina-se ao prazo geral de dez anos (CC, art. 205) , contado a partir da data da ocorrência do fato e interrompido pelo ato que ordenar a citação, a audiência ou a oitiva da parte.
30.1.	Entre outras razões que justificaram a adoção desse critério destaca-se a de que o citado dispositivo constitui uma cláusula geral a ser empregada sempre que a pretensão for prescritível, mas a lei não estabelecer um prazo específico, como na hipótese.
30.2.	Aplicando essas balizas, verifica-se o seguinte:
Associação Aracajuana de Beneficência (Hospital Santa Isabel) 
	Não ocorrência da prescrição da pretensão punitiva

	Termo inicial - recebimento indevido de valores a maior e a sua não devolução, mesmo quando instado a fazê-lo (peças 20-23 e 68, p. 39 e 43) 
	Tempo 
	Ordem de citação
 (interrupção do prazo) 
	Tempo
	Acórdão 1.668/2019-P

	6/3/2009 a 9/4/2010 
	7 anos
	3/4/2016 
 (peça 72) 
	3 anos
	17/7/2019
 (peça 138) 

	14/5/2010 a 8/11/2010 
	6 anos
			
	23/12/2010 a 9/9/2011 
	5 anos
			
Fundação de Beneficência Hospital de Cirurgia
	Não ocorrência da prescrição da pretensão punitiva

	Termo inicial - recebimento indevido de valores a maior e a sua não devolução, mesmo quando instado a fazê-lo
	Tempo 
	Ordem de citação 
	Tempo
	Acórdão 1.668/2019-P

	10/3/2009 a 12/03/2010 (peças 18, 19 e 68, p. 46) 
	7 anos
	13/4/2016 
 (peça 72) 
	3 anos
	17/7/2019
 (peça 138) 

Hospital São José
	Não ocorrência da prescrição da pretensão punitiva

	Termo inicial - recebimento indevido de valores a maior e a sua não devolução, mesmo quando instado a fazê-lo
	Tempo 
	Ordem de citação 
	Tempo
	Acórdão 1.668/2019-P

	13/2/2009 a 7/4/2010
 (peças 25, 26 e 68, p. 40, 45) 
	7 anos
	13/4/2016 
 (peça 72) 
	3 anos
	17/7/2019
 (peça 138) 

Marcos Ramos Carvalho (secretário municipal de saúde de 15/6/2007 a 11/4/2010) 
	Não ocorrência da prescrição da pretensão punitiva

	Autorização de pagamento a maior sem a devida providência para sua devolução 
	Tempo 
	Ordem de citação
	Tempo
	Acórdão 1.668/2019-P

	10/3/2009 a 12/03/2010 (peças 18, 19 e 68, p. 46
	7 anos
	13/4/2016 
 (peça 72) 
	3 anos
	17/7/2019
 (peça 138) 

	6/3/2009 a 9/4/2010 (peças 20-23 e 68, p. 39 e 43) 
	7 anos
			
	13/2/2009 a 7/4/2010 (peça 68, p. 45) 
	7 anos
			
Antônio Samarone de Santana (secretário entre 12/4/2010 a 11/11/2010) 
	Não ocorrência da prescrição da pretensão punitiva

	Autorização de pagamento a maior sem a devida providência para sua devolução
	Tempo 
	Ordem de citação
	Tempo
	Acórdão 1.668/2019-P

	14/5/2010 a 8/11/2010 (peças 20-23 e 68, p. 39 e 43) 
	6 anos
	13/4/2016 
 (peça 72) 
	3 anos
	17/7/2019
 (peça 138) 

Sílvio Alves dos Santos (secretário a partir de 12/11/2010) 
	Não ocorrência da prescrição da pretensão punitiva

	Autorização de pagamento a maior sem a devida providência para sua devolução
	Tempo 
	Ordem de citação
	Tempo
	Acórdão 1.668/2019-P

	23/12/2010 a 9/9/2011 (peças 20-23 e 68, p. 39 e 43) 
	5 anos
	13/4/2016 
 (peça 72) 
	3 anos
	17/7/2019
 (peça 138) 

Análise da prescrição pelo regime da Lei 9.873/1999 
31.	Adotando-se as premissas fixadas na Lei 9.873/1999 ao caso em exame, e mesmo considerando-se o prazo geral, de cinco anos, observa-se que não teria ocorrido a prescrição. Para tanto, é preciso considerar os seguintes parâmetros:
a) Termo inicial:
31.1.	A Lei 9.873/1999, art. 1º traz previsão expressa a respeito do início do prazo como a data da prática do ato. Neste caso, considera-se as seguintes datas:
31.1.1.	Recebimento indevido de valores a maior:
31.1.1.1. 	Associação Aracajuana de Beneficência (Hospital Santa Isabel) : 6/3/2009 a 9/4/2010, 14/5/2010 a 8/11/2010 e 23/12/2010 a 9/9/2011 (peças 20-23 e 68, p. 39 e 43) .
31.1.1.2.	Fundação de Beneficência Hospital de Cirurgia: 10/3/2009 a 12/03/2010 (peças 18, 19 e 68, p. 46) .
31.1.1.3.	Hospital São José: 13/2/2009 a 7/4/2010 (peças 25, 26 e 68, p. 40, 45) . 
31.1.2.	Autorização de pagamento a maior a hospitais sem a devida providência para sua devolução:
31.1.2.1.	Marcos Ramos Carvalho: 10/3/2009 a 12/03/2010 (peças 18, 19 e 68, p. 46) , 6/3/2009 a 9/4/2010 (peças 20-23 e 68, p. 39 e 43) 13/2/2009 a 7/4/2010 (peça 68, p. 45) .
31.1.2.2.	Antônio Samarone de Santana: 14/5/2010 a 8/11/2010 (peças 20-23 e 68, p. 39 e 43) .
31.1.2.3. 	Sílvio Alves dos Santos: 23/12/2010 a 9/9/2011 (peças 20-23 e 68, p. 39 e 43) .
b) Prazo:
31.2.	A Lei 9.873/1999 apresenta um prazo geral, de cinco anos (art. 1º) , e um prazo especial, previsto no art. 1º, § 2º, a saber: 'quando o fato objeto da ação punitiva da Administração também constituir crime, a prescrição reger-se-á pelo prazo previsto na lei penal'. 
31.3.	O Superior Tribunal de Justiça possui sólida jurisprudência no sentido de que a 'pretensão punitiva da Administração Pública em relação à infração administrativa que também configura crime em tese somente se sujeita ao prazo prescricional criminal quando instaurada a respectiva ação penal' (REsp 1116477/DF, relator Min. Teori Albino Zavascki, 1ª Turma, DJe 22/8/2012; MS 15462/DF, relator Min. Humberto Martins, 1ª Seção, DJe 22/3/2011; e MS 14446/DF, relator Min. Napoleão Nunes Maia Filho, 3ª Seção, DJe 15/2/2011, entre outros) .
31.4.	Como não se tem notícia da propositura de ação penal contra os responsáveis acerca dos fatos de que se trata no presente processo, fica afastada essa possibilidade. Dessa forma, será considerado o prazo geral de cinco anos.
31.5.	Não obstante, as causas interruptivas indicadas abaixo evidenciam que a prescrição não teria ocorrido, mesmo que se aplicasse o prazo geral de cinco anos.
c) Interrupções por atos inequívocos de apuração dos fatos:
31.6.	No regime da Lei 9.873/1999, a prescrição se interrompe 'por qualquer ato inequívoco, que importe apuração do fato' (art. 2º, II) . Exemplos típicos, no caso em exame, são: a portaria de fiscalização de 4/10/2011 (peça 5 do TC Processo 032.189/2011-7) , os ofícios de comunicação 1313/2011 e 1314/2011, de 14/10/2011 (peças 8 e 9 do TC Processo 032.189/2011-7) , o ofício de requisição 775/2011, de 19/10/2011 (peça 11 do TC Processo 032.189/2011-7) , o relatório de auditoria de 17/2/2012 (peça 68) ; os exame da Secex-SE, de 19/9/2012 (peças 139-141 do TC Processo 032.189/2011-7) , os Acórdão 297/2015-TCU-Plenário, de 25/2/2015, e 840/2016-TCU-Plenário, de 13/4/2016 (peças 3 e 72 do TC Processo 005.877/2015-6) e os exames da Secex-SE de 15/6/2018, 18/6/2018 e 17/7/2018 (peças 134-136) . Com esse fundamento, houve a interrupção do prazo prescricional nas datas acima mencionadas até o acórdão condenatório de 17/7/2019 (peça 138) .
d) Interrupções pela citação dos responsáveis:
31.7.	A prescrição também é interrompida 'pela notificação ou citação do indiciado ou acusado, inclusive por meio de edital', nos termos do art. 2º, I, da Lei 9.873/1999. E, no regime dessa lei, a interrupção se dá pela citação propriamente dita, e não pelo despacho que a ordena. Com esse fundamento, houve também a interrupção do prazo prescricional em: 
	Responsável
	Data
	Peças

	Associação Aracajuana de Beneficência (Hospital Santa Isabel) 
	23/06/2016
	083 e 090

	Fundação de Beneficência Hospital de Cirurgia
	23/06/2016
	081 e 101

	Hospital São José
	23/06/2016
	086 e 089

	Marcos Ramos Carvalho
	23/06/2016
	082 e 088

	Antônio Samarone de Santana
	13/09/2016
	119 e 121

	Sílvio Alves dos Santos
	23/06/2016
	085 e 087

31.8.	Cabe destacar, por oportuno, que, em se tratando de devedores solidários, a interrupção da prescrição feita aproveita aos demais. Incide, nesse caso, regra própria da teoria geral das obrigações, segundo a qual 'a interrupção efetuada contra o devedor solidário envolve os demais' (art. 204, § 1º, do Código Civil) . São consequências próprias da solidariedade (a exemplo da regra de que o credor pode demandar qualquer dos devedores, art. 275 do Código Civil) , que não precisam ser repetidas em cada diploma legal específico.
e) Interrupção pela decisão condenatória recorrível:
31.9.	Por fim, a prescrição também se interrompe 'pela decisão condenatória recorrível' (art. 2º, III, da Lei 9.873/1999) . Com esse fundamento, houve a interrupção em 17/7/2019, data da sessão em que foi proferido o acórdão condenatório (peça 138) . Essa interrupção é relevante, por estabelecer prazo para julgamento do recurso.
f) Da prescrição intercorrente:
31.10	Nos termos do art. 1º, § 1º, da Lei 9.873/1999, opera-se a prescrição intercorrente se o processo ficar paralisado por mais de três anos, aguardando 'julgamento ou despacho'.
31.11.	Note-se que há uma correlação entre essa hipótese e as causas de interrupção da prescrição do art. 2º. Com efeito, uma vez interrompida a prescrição por alguma das hipóteses do art. 2º, o processo não pode ficar inativo, sem qualquer inovação processual relevante, por mais de três anos.
31.12.	Trata-se de prazo específico, não se aplicando nem o prazo geral de cinco anos nem o prazo especial, da lei penal (§ 2º) . A finalidade da prescrição intercorrente, com seu prazo próprio, é a de assegurar a eficiência e celeridade nas apurações administrativas. Seria contrário a essa finalidade a paralisação injustificada do processo por período maior que o triênio estabelecido para a hipótese.
31.13. 	A extrapolação do prazo de três anos, sem inovação relevante no processo, pode configurar negligência. Por isso, além de se operar a prescrição, deve-se promover a 'apuração da responsabilidade funcional decorrente da paralisação, se for o caso'.
31.14.	Em muitas situações o exame da prescrição intercorrente pode ficar prejudicado nos processos já em tramitação no TCU. Como a ação de ressarcimento era considerada imprescritível, as peças que compõem a tomada de contas especial, elencadas no art. 10 da Instrução Normativa-TCU 71/2012, não contemplam informações pormenorizadas quanto ao andamento do processo na fase interna, o que pode prejudicar a análise de eventual paralisação por mais de três anos.
31.15.	Assim, caso o tribunal venha a adotar a sistemática da Lei 9.873/1999 para aferir a prescrição, convém avaliar, oportunamente, a possibilidade de ajustes na IN-TCU 71/2012, para que as tomadas de contas especiais encaminhadas ao tribunal contemplem informações sobre as interrupções ocorridas na fase interna do procedimento (como, por exemplo, declaração do órgão instaurador da TCE, de que o processo não ficou paralisado por mais de três anos, na forma do art. 1º, § 1º, da citada lei) .
31.16.	Especificamente quanto a esta TCE, verifica-se que as próprias causas de interrupção elencadas acima evidenciam que o processo teve andamento regular, não se operando a prescrição intercorrente.
31.17.	Logo, há informações suficientes nos autos para evidenciar o regular andamento do feito, não se verificando a prescrição intercorrente prevista na Lei 9.873/1999.
g) Conclusão:
31.18.	Independentemente da existência de outras causas interruptivas não elencadas acima (citações no âmbito administrativo, tentativas de solução conciliatória etc.) , cujo levantamento não se fez necessário, observa-se, pelos eventos indicados, que em nenhum momento transcorreu prazo suficiente para se operar a prescrição (nem mesmo se se considerasse o prazo geral de cinco anos) , tomando-se por referência a Lei 9.873/1999, tida pelo STF como norma regente da prescrição da pretensão punitiva pelo TCU.
31.19.	Partindo-se da premissa de que a pretensão reparatória segue as mesmas balizas, enquanto não houver norma específica a respeito, a demonstração de que não se operou a prescrição punitiva impõe, como consequência, a conclusão de que também é viável a condenação ao ressarcimento do prejuízo apurado nos autos.
31.20.	Portanto, não houve a prescrição da pretensão punitiva, segundo o regime da Lei 9.873/1999. 
Conclusão sobre a prescrição
32.	Não houve a prescrição da pretensão punitiva, segundo os critérios do Acórdão 1441/2016-TCU-Plenário e do regime da Lei 9.873/1999." 
Excerto do Voto condutor do Acórdão 2679/2021-TCU-Plenário:
"20. 	Por último, como bem avaliou a Serur, não foi caracterizada a prescrição da pretensão punitiva e ressarcitória, tanto pela regra prevista no Código Civil e uniformizada mediante Acórdão 1441/2016-TCU-Plenário, quanto pelo regime da Lei 9.873/1999."
24.	Depreende-se da transcrição acima, que constou explícito no acórdão embargado que, qualquer que seja o critério adotado, não houve a prescrição das pretensões punitiva e ressarcitória, inexistindo, portanto, qualquer omissão, contradição ou erro material a respeito na decisão proferida.
25.	Em adição, insta mencionar que o embargante ataca o texto do parágrafo 31.18, acima transcrito, alegando o seguinte:
"O que de fato ocorre é que o jurisdicionado tem todo direito ao cotejo analítico de todo conjunto probatório, ainda que, leve-se tempo para tal desiderato, sob pena de atentado a direito líquido e certo inserto na Carta Magna.
Ora, se há 'levantamento a ser feito' e ele pode servir para balizar o julgado, afirma que 'não se faz necessário' implica supressão de defesa do Embargante."
26.	Como se observa, o recorrente requer que seja ampliado o levantamento de causas interruptivas da prescrição. Contudo, não vislumbro qualquer razão para o feito, pois, se a partir das causas interruptivas então levantadas já é possível concluir inequivocamente quanto à não caracterização da prescrição, torna-se absolutamente desnecessário o aprofundamento desse levantamento, para identificar outras situações adicionais capazes de interromper o prazo prescricional, já que não mudaria a conclusão, apenas serviria para corroborar ainda mais a inocorrência da prescrição. Logo, mais uma vez, não há qualquer vício a ser saneado no acórdão objeto destes aclaratórios.
27.	Por último, importa mencionar que o embargante colacionou, juntamente com seus embargos de declaração ora analisados, um conjunto de anexos contendo: (i) planilhas sem identificação de autoria nem assinaturas (peças 236, 237 e 238) ; e (ii) cópia de ofício datado de 2007, ou seja, anterior à data das irregularidades tratadas nestes autos, em que o recorrente solicitou reunião à Promotora de Justiça para avaliar a possibilidade de os recursos serem repassados através de conta vinculada aos serviços contratados (peça 239) . Tais elementos são similares aos apresentados em etapas processuais anteriores (já avaliados) e não estão acompanhados de documentos hábeis a demonstrar os serviços efetivamente executados, de modo que pudesse justificar os pagamentos a maior que foram identificados. Considero desnecessárias, portanto, análises adicionais a respeito.  
 	Ante o exposto, VOTO por que este Colegiado adote a minuta de acórdão que ora submeto à aprovação.
TCU, Sala das Sessões, em 9 de fevereiro de 2022.
Ministro JOÃO AUGUSTO RIBEIRO NARDES 
Relator